---
title: "TPG Tugas Akhir"
author: "Ibrahim Zaidan"
date: "2025-12-16"
output: 
  html_document:
    theme: cosmo
    toc: true
    toc_float: true
    code_folding: show
    highlight: tango
    df_print: paged
---

# Buat Data

```{r}
set.seed(123)

Transport <- sample(c("Motor","Mobil","Umum","Jalan"), 120, replace = TRUE)
Puas <- sample(c("Rendah","Sedang","Tinggi"), 120, replace = TRUE)

dataCA <- table(Transport, Puas)
dataCA
```

Distribusi tingkat kepuasan pada setiap jenis transportasi relatif merata tanpa perbedaan mencolok.

# Uji Chi-Square

```{r}
chisq.test(dataCA)
```

Uji Chi-Square menunjukkan tidak terdapat hubungan signifikan antara jenis transportasi dan tingkat kepuasan mahasiswa.

# Analisis Korespondensi

```{r}
library(FactoMineR)
library(factoextra)

modelCA <- CA(dataCA, graph = FALSE)
modelCA
```

Analisis Korespondensi dilakukan meskipun hubungan antar variabel lemah untuk melihat pola kedekatan secara visual.

# Eigen Value & Scree Plot

```{r}
eig <- get_eigenvalue(modelCA)
eig

fviz_screeplot(modelCA, addlabels = TRUE)
```


Dimensi pertama menjelaskan hampir seluruh variasi data, sedangkan dimensi kedua tidak memberikan informasi tambahan yang berarti.

# Koordinat dan Kontribusi

```{r}
row <- get_ca_row(modelCA)
row$coord
row$contrib

col <- get_ca_col(modelCA)
col$coord
col$contrib
```

Kategori Mobil serta kepuasan Rendah dan Tinggi memberikan kontribusi terbesar pada pembentukan dimensi utama.

# Biplot

```{r}
fviz_ca_biplot(modelCA, repel = TRUE)
``` 

Biplot Analisis Korespondensi menunjukkan bahwa kategori Mobil berada relatif dekat dengan tingkat kepuasan Rendah, yang mengindikasikan kecenderungan pengguna mobil memiliki tingkat kepuasan yang lebih rendah dibanding kategori lainnya.

Sebaliknya, kategori Transportasi Umum (Umum) terletak dekat dengan kepuasan Tinggi, sehingga menunjukkan adanya kecenderungan asosiasi antara penggunaan transportasi umum dan tingkat kepuasan yang lebih tinggi.

Kategori Motor dan Jalan berada relatif dekat dengan pusat koordinat, yang mengindikasikan bahwa kedua jenis transportasi tersebut tidak memiliki asosiasi yang kuat dengan tingkat kepuasan tertentu.

Selain itu, karena hampir seluruh variasi data dijelaskan oleh Dimensi 1, interpretasi hubungan antar kategori terutama didasarkan pada posisi horizontal, sementara Dimensi 2 memiliki peran yang sangat kecil dalam menjelaskan pola data.

# Ringkasan

1. Kasus dan Data

Analisis dilakukan untuk mengkaji hubungan antara jenis transportasi dan tingkat kepuasan menggunakan data kategorik yang dibangkitkan di R

2. Kesesuaian Data

Data memenuhi syarat Analisis Korespondensi karena terdiri dari dua variabel kategorik, yaitu Transport dan Puas, yang disusun dalam bentuk tabel kontingensi.

3. Proses Analisis

Analisis dilakukan sesuai modul, meliputi pembuatan tabel kontingensi, uji Chi-Square, Analisis Korespondensi (CA), dan visualisasi biplot.

4. Hasil dan Interpretasi

Biplot menunjukkan Mobil cenderung berasosiasi dengan kepuasan Rendah dan transportasi umum dengan kepuasan Tinggi, sementara kategori lain tidak menunjukkan pola yang kuat.