---
title: "Tugas UAS mandiri"
author: "Ibrahim Zaidan"
date: "2025-11-21"
output: 
  html_document:
    theme: cosmo
    toc: true
    toc_float: true
    code_folding: show
    highlight: tango
    df_print: paged
---

# Import Data

```{r}
packages <- c(
  "tidyverse", "readxl", "janitor", "lubridate",
  "stringr", "data.table", "skimr"
)

installed <- rownames(installed.packages())
to_install <- packages[!packages %in% installed]
if(length(to_install) > 0){
  install.packages(to_install)
}

lapply(packages, library, character.only = TRUE)
```
```{r}
path_data <- "C:/Users/De Ibrahim/kuliah/sem 5/TPG/Kuliah/Data Proyek Mandiri.xlsx"
data_mentah <- read_excel(path_data)
head(data_mentah)
```

# Preprocessing I

Memperbaiki format data yang tidak rapih dan mempersulit analisis kedepannya.

## Pembersihan Kolom dan Tipe Data

```{r}
data <- data_mentah %>%
clean_names() %>%
  rename(
    Kabupaten_Kota = kab_kot,
    Tahun = tahun,
    Bulan = bulan,
    Produk = produk,
    Harga = harga,
    Kategori = kategori,
    Kode_BPS = kode_bps,
    Kode_Provinsi = kode_prov,
    Nama_Provinsi = nama_prov
) %>%
  mutate(
    across(c(Kabupaten_Kota, Bulan, Produk, Kategori, Nama_Provinsi),
           str_squish),
    Harga = as.numeric(str_replace_all(Harga, "[^0-9]", "")),
    Kode_BPS = as.character(Kode_BPS),
    Kode_Provinsi = as.character(Kode_Provinsi)
)
```

Data sudah rapi, nama kolom distandarisasi, tipe data disesuaikan, dan harga diubah menjadi numerik.

## Bulan mapping

```{r}
bulan_mapping <- c(
"Januari"="01","Februari"="02","Maret"="03","April"="04",
"Mei"="05","Juni"="06","Juli"="07","Agustus"="08",
"September"="09","Oktober"="10","November"="11","Desember"="12"
)
data <- data %>%
  mutate(
    bulan_num = bulan_mapping[Bulan],
    Tanggal = ymd(paste0(Tahun, "-", bulan_num, "-01"))
)
head(data)
```

Menambahkan kolom bulan numerik dan membuat kolom Tanggal dalam format Date untuk analisis time series.

## Imputasi linear interpolation

```{r}
data <- data %>%
  group_by(Kabupaten_Kota, Produk) %>%
  arrange(Tanggal) %>%
  mutate(
    Harga_Imputed = zoo::na.approx(Harga, na.rm = FALSE),
    Harga_Imputed = zoo::na.locf(Harga_Imputed, na.rm = FALSE),
    Harga_Imputed = zoo::na.locf(Harga_Imputed, fromLast = TRUE, na.rm = FALSE)
) %>% 
ungroup()
```

Mengisi data NA menggunakan rata-rata harga dalam kelompok kabupaten × produk sesuai dengan arahan yang pernah diberikan bu Ari.

# Preprocessing II

Memperbaiki dan mempersiapkan format data yang ingin dipakai berdasarkan topik yang dipilih.

## Filter Produk

```{r}
gula <- data %>%
  filter(Produk == "Gula Konsumsi") %>%
  select(Kabupaten_Kota, Tanggal, Harga_Imputed)
gula
```

Menyaring hanya data gula konsumsi dan menyimpan kolom kabupaten, tanggal, dan harga terimputasi

## Pivot untuk time-series clustering

```{r}
gula_ts <- gula %>%
  pivot_wider(
    names_from = Kabupaten_Kota,
    values_from = Harga_Imputed
) %>%
  arrange(Tanggal)
gula_ts
```

Mengubah data dari format panjang (long) menjadi format lebar (wide) sehingga setiap Kabupaten/Kota menjadi kolom berisi harga gula per tanggal.

## Matrix awal

```{r}
ts_mat <- gula_ts %>% select(-Tanggal) %>% as.matrix()
```

Mengubah data gula menjadi matriks agar data dapat diproses oleh algoritma K-Means yang membutuhkan input berupa matriks numerik.

# Atasi kolom bermasalah

## Hapus kolom NA

```{r}
ts_mat <- ts_mat[, colSums(is.na(ts_mat)) < nrow(ts_mat)]
```

Hapus kolom berisi NA yang terdeteksi

## Interpolasi forward/backward
```{r}
ts_mat <- apply(ts_mat, 2, function(x){
  x <- zoo::na.approx(x, na.rm = FALSE)
  x <- zoo::na.locf(x, na.rm = FALSE)
  x <- zoo::na.locf(x, fromLast = TRUE, na.rm = FALSE)
  return(x)
})
```

Melakukan Interpolasi untuk kolom yang masih ada sisa NA

## Hapus NA sisa
```{r}
ts_mat <- ts_mat[, colSums(is.na(ts_mat)) == 0]
```

Hapus kolom yang masih mengandung NA setelah semua metode

## Hapus kolom dengan sd = 0

```{r}
sd_col <- apply(ts_mat, 2, sd)
ts_mat <- ts_mat[, sd_col > 0]
```

variabel konstan bikin NaN saat scale

# Clustering

## Transpose matriks

```{r}
ts_mat_t <- t(ts_mat)
```

Mentranspose matriks sehingga baris menjadi daerah dan kolom menjadi waktu.

## scale data

```{r}
ts_scaled <- scale(ts_mat_t)
```

Menskalakan data untuk persiapan clustering.

## Menentukan jumlah cluster

```{r}
library(factoextra)
fviz_nbclust(ts_scaled, kmeans, method="wss")
fviz_nbclust(ts_scaled, kmeans, method="silhouette")
```

Grafik menunjukkan k=2 sebagai jumlah cluster optimal.

## K-Means

```{r}
set.seed(1401231099) # karena NIM saya G1401231099
k_res <- kmeans(ts_scaled, centers = 2, nstart = 25)
table(k_res$cluster)
```

Terdapat 498 daerah di cluster 1 dan 6 daerah di cluster 2.

```{r}
library(factoextra)
fviz_cluster(k_res, data = ts_scaled,
             main = "Visualisasi Cluster Harga Gula Pasir (K = 2)")
```

cluster 1 wilayah-wilayah dengan harga gula cenderung stabil.

cluster 2 wilayah-wilayah dengan harga gula tinggi (ekstrem).

# Analisis statistik

## daftar anggota tiap cluster

```{r}
cluster_member <- data.frame(
  Daerah = rownames(ts_scaled),
  Cluster = k_res$cluster
)
cluster_member
cluster_member %>% 
  filter(Cluster == 2)
```

Membuat tabel yang mencocokkan setiap daerah dengan cluster hasil K-Means agar kita tahu daerah mana masuk pola harga yang mana.

## rata-rata level harga tiap cluster

```{r}
clusters <- k_res$cluster
cluster_mean_level <- data.frame(
  Daerah = colnames(ts_mat),
  Cluster = clusters
) %>%
  left_join(
    data.frame(
      Daerah = colnames(ts_mat),
      RataRataHarga = colMeans(ts_mat)
    ),
    by = "Daerah"
  ) %>%
  group_by(Cluster) %>%
  summarise(Mean_Level = mean(RataRataHarga))
cluster_mean_level
```

Walaupun cluster 1 sebanyak 498 daerah, rata-rata harganya masih jauh lebih rendah dari cluster 2.

## variabilitas harga tiap cluster

```{r}
cluster_volatility <- data.frame(
  Daerah = colnames(ts_mat),
  Cluster = clusters
) %>%
  left_join(
    data.frame(t(apply(ts_mat, 2, sd)), check.names = FALSE) %>%
      pivot_longer(everything(), names_to="Daerah", values_to="Volatility"),
    by="Daerah"
  ) %>%
  group_by(Cluster) %>%
  summarise(Volatility_Avg = mean(Volatility))
cluster_volatility
```

Cluster 2 tidak hanya tinggi di harga, tetapi juga tinggi di volatilitas.

# Kesimpulan

Hasil klasterisasi menunjukkan bahwa kabupaten/kota di Indonesia terbagi menjadi 2 kelompok harga gula: cluster 1 berisi 498 daerah, sedangkan Cluster 2 berisi hanya 6 daerah (Kabupaten Puncak Jaya, Kabupaten Intan Jaya, kabupaten Yahukimo, Kabupaten Puncak, Kabupaten Nduka). 

Walaupun sedikit, cluster 2 memiliki rataan harga 232% lebih tinggi dibanding rataan cluster 1 dan rataan volatilitasnya lebih tinggi 177% dibanding cluster 1, menjadikan cluster 2 menjadi variabel ekstrem dalam pergerakan harga gula.

Setelah saya cari tau, ternyata 6 daerah tersebut semuanya terletak di Pegunungan Tengah Papua, di mana tempatnya sangat terisolasi, topografinya pegunungan/lembah, dan bahkan arus barang masuk melalui angkutan udara. kabupaten-kabupaten ini sangat sulit dijangkau, sehingga distribusi barang (termasuk gula) ke sana sangat mahal dan rumit.

